臺灣臺北地方法院民事裁定　　　　　 100年度消債抗字第27號
抗　告　人　阮湘玲
上列抗告人因消費者債務清理事件聲請免責，對於民國100年2月
25日本院99年度消債聲字第72號裁定提起抗告，本院裁定如下：
    主  文
抗告駁回。
抗告程序費用新臺幣壹仟元由抗告人負擔。
    理  由
一、抗告意旨略以：本院民國98年度消債更字第363號民事裁定
    已認抗告人現每月收入為新台幣（下同）4,739元，扣除其
    於臺北市每月必要生活費用1萬4,558元及扶養費用9,626 元
    ，已無任何剩餘；又抗告人於丹堤咖啡等餐飲店之消費至為
    平價，如丹堤咖啡、拿提咖啡、卡布奇諾咖啡一杯僅售價50
    元，且抗告人於上開場所之消費甚少，消費總額占總債務
    847萬5,374元之比例亦甚微，是抗告人無有消費者債務清理
    條例第134條第4款所謂因浪費、賭博或其他投機行為，致財
    產顯然減少或負擔過重之債務，而生開始清算之原因之具體
    情事，法院徒以准許抗告人免責則有違公平正義等非法律上
    理由作成裁定，其認事用法顯違同條例第132條、第134條。
    另抗告人目前罹患精神官能性憂鬱症及（疑似）雙極性情感
    疾病，復背負巨額債務，深處於情緒極度不穩之狀態，無法
    出外謀生，爰提起抗告，請求廢棄原裁定，准予抗告人免責
    等語。
二、按法院為終止或終結清算程序之裁定確定後，除別有規定外
    ，應以裁定免除債務人之債務；法院裁定開始清算程序後，
    債務人有薪資、執行業務所得或其他固定收入，而普通債權
    人之分配總額低於債務人聲請清算前2年間，可處分所得扣
    自己及依法應受其扶養者所必要生活費用之數額者，法院應
    為不免責之裁定。但債務人證明經普通債權人全體同意者，
    不在此限；債務人有下列各款情形之一者，法院應為不免責
    之裁定。但債務人證明經普通債權人全體同意者，不在此限
    ：(一)於7年內曾依破產法或本條例規定受免責。(二)隱匿、毀
    損應屬清算財團之財產，或為其他不利於債權人之處分。(三)
    捏造債務或承認不真實之債務。(四)因浪費、賭博或其他投機
    行為，致財產顯然減少或負擔過重之債務，而生開始清算之
    原因。(五)於清算聲請前1年內，已有清算之原因，而隱瞞其
    事實，使他人與之為交易致生損害。(六)明知已有清算原因之
    事實，非基於本人之義務，而以特別利於債權人中之一人或
    數人為目的，提供擔保或消滅債務。(七)隱匿、毀棄、偽造或
    變造帳簿或其他會計文件之全部或一部，致其財產之狀況不
    真確。(八)故意於財產及收入狀況說明書為不實之記載，或有
    其他故意違反本條例所定義務之行為，消費者債務清理條例
    第132條、第133條、第134條分別定有明文。次按消費者債
    務清理制度並非在使債務人恣意消費所造成之債務，轉嫁予
    債權人負擔，債務人免責制度，應在鼓勵勤勞誠實之債務人
    ，而非縱容債務人奢侈浪費，倘債務人於聲請清算前之相當
    期間內，利用信用金融之機會，恣意為非屬通常生活所需之
    鉅額消費或作奢侈性、浪費性之消費，而不在意日後履行返
    還之能力，反而算計消費者債務清理條例中之免責制度，濫
    用清算程序以規避其應負擔之償還責任，自與消費者債務清
    理條例之立法本旨有違。
三、經查：
  (一)抗告人聲請消費者債務清理事件，前經本院以98年度消債更
    字第363號裁定開始更生程序，並因其所提更生方案未據債
    權人同意，且不符逕予裁定認可之要件，經本院以99年度消
    債清字第52號裁定開始清算程序，復因抗告人之財產不敷清
    償清算費用，同時裁定終止清算程序確定在案，有上開裁定
    在卷可稽。查抗告人96年之平均月收入為1萬404元，97年則
    為1萬4,419元，而抗告人於向安泰商業銀行申辦信用貸款時
    ，自承其任職於山葉音樂教室之音樂老師，年資10年，月薪
    約5萬元，有本院99年度清債更字第363號卷附之抗告人96、
    97年度綜合所得稅各類得資料清單及安泰商業銀行提供之抗
    告人信用貸款申請書為證，足見抗告人尚有薪資收入，又
    本件於法院裁定開始清算程序，並同時終止清算程序，故普
    通債權人等於此清算程序中並未獲分文分配，而依債權表所
    示，抗告人之債務合計847萬5,374元,若法院准許抗告人免
    責，有違公平正義。
  (二)經原審通知全體無擔保債權人及債務人，對於抗告人是否應
    予免責乙節表示意見，債權人安泰商業銀行股份有限公司、
    國泰世華商業銀行股份有限公司、遠東商業銀行股份有限公
    司、萬泰商業銀行股份有限公司、台新國際商業銀行股份有
    限公司、玉山商業銀行股份有限公司、渣打國際商業銀行股
    份有限公司、台灣中小企業銀行股份有限公司、富邦資產股
    份有限公司、匯誠第一資產股份有限公司均具狀表示反對抗
    告人免責，揆其理由多為抗告人欠款內容多為專案分期等非
    必要性之奢侈消費，顯係浪費導致其無法負擔債務，且抗告
    人既有工作薪資收入，卻仍不斷預借現金及信用卡貸款，致
    欠下鉅額債務，明顯為浪費財產及負擔過重之債務，其僅係
    謀求借款、消費卻無還款計劃，行為顯有相當之道德風險，
    法院即應為不免責之裁定，有卷附各債權人陳報狀及所附抗
    告人消費明細為證。本院稽之抗告人於各銀行預借現金之情
    形，萬泰商業銀行股份有限公司89年17萬3,500元、90年7萬
    6,650元、91年32萬1,450元、92年22萬7,000元，93年2萬4,
    000元、94年13萬900元；國泰世華商業銀行92年12萬5,000
    元、93年1萬元、94年27萬3,000元；玉山商業銀行股份有限
    公司92年2萬3,000元、93年1萬3,000元、94年3萬元；台新
    國際商業銀行92年1萬3,000元、93年1萬元、94年12萬9,000
    元；遠東商業銀行股份有限公司92年7萬8,000元、94年12萬
    元；渣打國際商業銀行股份有限公司93年1萬3,000元，有前
    開各該銀行提供之現金卡及信用明細可證，可知抗告人於申
    辦現金卡及信用卡後，各年度向銀行借款情形為89年17萬3,
    500元、90年7萬6,650元、91年32萬1,450元、92年45萬3,00
     0元、93年5萬元、94年55萬2,000元，遠超過抗告人之薪資
    收入及償債能力，抗告人顯然有浪費財產、大肆舉債之行為
    。又觀之抗告人於各銀行信用卡之消費狀況，抗告人幾乎信
    用卡刷卡消費均使用於太平洋崇光百貨股份有限公司、微風
    廣場、新光三越百貨股份有限公司、京華城、曼者髮型、各
    餐廳、統一星巴克咖啡、丹堤咖啡等奢侈性消費，每月動輒
    刷卡紀錄達十餘筆至數十筆不等，幾無例外，且抗告人於92
    年間已有高額負債無法清償之情況下，於93、94年間猶每月
    大肆於前開場所刷卡進行奢侈性消費，金額復超出其薪資所
    得甚多，依一般生活經驗以觀，其花費顯非為支應日常生活
    之必要性消費，有前開各該銀行提供之信用卡消費明細表為
    證，抗告人既已知其自身經濟陷入困境，即應謹慎消費、撙
    節開支，節省生活非必要性開支，以求致力還款於各債權人
    ，其明知該等消費或借款並非其收入或信用能力所得償還，
    卻於無其他額外收入及詳實還款計畫下恣意借貸、奢侈浪費
    ，任令債務累積至完全無法清償之地步，顯見抗告人自始即
    無還款之誠意，難認其未因浪費、投機行為致負擔過重之債
    務。至抗告人主張因患有精神官能性憂鬱症及（疑似）雙極
    性情感疾病，固據其提出卷附99年6月24日乙種診斷證明書1
    份為憑，但觀諸該診斷證明書之內容僅說明其罹有上開精神
    疾病，應避免壓力環境等語，並非長期無法工作；況抗告人
    目前為44歲（56年4月8日生），屆法定退休年齡尚有20餘年
    ，並學有專長，仍有謀生能力，應可積極增加收入以提高其
    清償能力，為促其努力清償債務早日重建其經濟生活，自難
    遽准其免責。
四、綜上所述，抗告人於顯見其收入不豐之情況下，仍持續為非
    生活必需之奢侈消費、大量預借現金之行為，堪認為有浪費
    或其他投機行為致負擔過重之債務，而生開始清算之原因，
    揆諸前開說明，應為不免責之裁定，原審裁定不予免責，核
    無違誤，抗告意旨指摘原裁定不當，求予廢棄，為無理由，
    應予駁回。
五、據上論結，本件抗告為無理由，依消費者債務清理條例第15
    條，民事訴訟法第495條之1第1項、第449條第1項、第95條
    、第78條，裁定如主文。
中    華    民    國   100    年    4     月    26    日
              民事第三庭    審判長法官  郭美杏
                                        曾益盛
                                        賴惠慈
上為正本係照原本作成。
本裁定不得再抗告。
中    華    民    國   100    年    4     月    26    日
                            書  記  官  廖素芳